【裁判字號】    96,上,866
【裁判日期】    980310
【裁判案由】    塗銷抵押權登記
【裁判全文】
臺灣高等法院民事判決                   96年度上字第866號
上  訴  人  陳桂藜（原名甲○○）
訴訟代理人  張世興律師
複 代理 人  曾酩文律師
上  訴  人  丙○○
            乙○○
兼上列二人
共 同訴 訟
代  理  人  丁○○    住臺北縣板橋市○○路67巷25號11樓
                      居臺北縣新莊市○○路199巷17號4樓
被 上訴 人  戊○○    住臺北市○○路○段300巷19弄8號
訴訟代理人  周彥憑律師
上列當事人間塗銷抵押權登記事件，上訴人對於中華民國96年8
月22日臺灣臺北地方法院96年度訴字第5279號第一審判決提起上
訴，經本院於98年2月24日言詞辯論終結，茲判決如下：
    主  文
原判決廢棄，發回臺灣臺北地方法院。
    事實及理由
一上訴人起訴主張：上訴人及訴外人陳陳輝均係已故陳欽瑟之繼
  承人。陳欽瑟於民國93年3月19日死亡，生前並未將其所有座
  落台北縣樹林市○○○段溪漧厝小段92號土地所有權應有部分
  三分之一（以下稱系爭土地）出售予訴外人邱貴蘭，亦未同意
  授權陳陳輝持以辦理抵押貸款，邱貴蘭明知上情，竟於陳陳輝
  取出陳欽瑟之國民身分證正本、印鑑章、印鑑證明等文件，並
  盜用陳欽瑟印章，偽造陳欽瑟簽名，偽造「土地買賣契書」、
  「切結書」交付時，給付陳陳輝新台幣（下同）1,500,000 元
  ，而於93年4月間，持上開「土地買賣契書」，向訴外人林義
  雄表示業已購得系爭土地，欲以該土地供擔保借款，經林義雄
  轉知被上訴人，被上訴人同意出借，邱貴蘭即盜用陳欽瑟印章
  ，偽造土地抵押權設定契約書，辦理債權額4,200,000元之抵
  押權（以下稱系爭抵押權），由新莊地政事務所於93年4月21
  日以樹資字第082050號收件設定完成，該項抵押權登記出諸邱
  貴蘭等人之無權處分，依民法第118條第1項對陳欽瑟不生效力
  ，上訴人等為陳欽瑟之繼承人，依民法第767條、第179條、第
  184條第1項前段規定，得請求被上訴人回復原狀等情，求為判
  命被上訴人塗銷系爭抵押權登記之判決。經原判決駁回其訴，
  上訴人不服上訴，聲明求為廢棄原判決，改判如其聲明。
二被上訴人則以：伊經訴外人林義雄介紹，同意訴外人邱貴蘭取
  得系爭土地抵押權後，貸款4,200,000元，嗣因一時現金不足
  ，經訴外人邱貴蘭同意，先行匯款3,180,000元至訴外人邱貴
  蘭指定之訴外人林義雄兒子林囿安設於臺北五信松山分行之帳
  戶內，伊與訴外人邱貴蘭間確有債權關係存在。且伊係善意且
  信賴登記取得系爭抵押權，應受法律保障等語，資為答辯，並
  聲明駁回上訴。
三查本件上訴人主張：訴外人邱貴蘭等取得系爭抵押權係出諸無
  權處分陳欽瑟所有系爭土地，依民法第118條第1項對陳欽瑟不
  生效力，上訴人及訴外人陳陳輝為陳欽瑟之繼承人，依民法第
  767條、第179條、第184條第1項前段規定，得請求被上訴人回
  復原狀等情，訴請判命被上訴人塗銷系爭抵押權登記。其等所
  本者乃繼承自陳欽瑟之權利，其訴訟標的於陳欽瑟之繼承人間
  既須合一確定，自須共同起訴。本件起始係由上訴人甲○○、
  丁○○具名起訴，於起訴狀中並依民事訴訟法第56條之1第1項
  規定，聲請原法院裁定命應一同起訴而未起訴之繼承人丙○○
  、乙○○、陳陳輝於一定期限內追加為原告（見原審卷7頁）
  。嗣丙○○、乙○○委任丁○○為訴訟代理人，意即自行追加
  為原告，有其委任狀附於原審卷可按，並據該二人於本院審理
  時陳明，原法院自應就陳陳輝是否應追加為原告依上開規定為
  裁定。惟原法院未為裁定，雖於判決理由中說明上訴人聲請追
  加陳陳輝為原告為無理由，應予駁回等語，但當事人欄中未列
  陳陳輝為當事人，亦未為駁回聲請之主文諭知，自難認已為裁
  判，況該等聲請追加為原告之裁定，依民事訴訟法第56條之1
  第4項規定，得為抗告，是上訴人甲○○、丁○○聲請追加陳
  陳輝為原告部分，迄未准駁確定，則其本案訴訟即無以進行。
  原判決逕對陳陳輝以外之繼承人為判決，即有未合。該項訴訟
  程序之缺失，非發回原法院無以補正。上訴意旨雖未指摘及此
  ，惟原判決既有可議，即屬無以維持，爰予廢棄，發回原法院
  。
四據上論結，本件上訴為有理由。依民事訴訟法第451條，判決
  如主文。
中    華    民    國    98    年    3     月    10    日
                    民事第九庭
                        審判長法  官  黃熙嫣
                              法  官  鄭傑夫
                              法  官  林玲玉
正本係照原本作成。
如不服本判決，應於收受送達後20日內向本院提出上訴書狀，其
未表明上訴理由者，應於提出上訴後20日內向本院補提理由書狀
（均須按他造當事人之人數附繕本）上訴時應提出委任律師或具
有律師資格之人之委任狀；委任有律師資格者，另應附具律師資
格證書及釋明委任人與受任人有民事訴訟法第466條之1第1項但
書或第2項（詳附註）所定關係之釋明文書影本。
中    華    民    國    98    年    3     月    13    日
                              書記官  姚麗華
附註：
民事訴訟法第466條之1（第1項、第2項）：
對於第二審判決上訴，上訴人應委任律師為訴訟代理人。但上訴
人或其他法定代理人具有律師資格者，不在此限。
上訴人之配偶、三親等內之血親、二親等內之姻親，或上訴人為
法人、中央或地方機關時，其所屬專任人員具有律師資格並經法
院認為適當者，亦得為第三審訴訟代理人。


司法院資訊處製作；財團法人民間司法改革基金會備份。
